【裁判字號】    91,易,3905
【裁判日期】    920317
【裁判案由】    詐欺等
【裁判全文】
臺灣高雄地方法院刑事判決                        九十一年度易字第三九五號
    公  訴  人  臺灣高雄地方法院檢察署檢察官
    被      告  乙○○
    被      告  甲○○
右列被告等因詐欺等案件，經檢察官提起公訴（九十一年度偵字第二○七八○號），
本院判決如左：
    主  文
乙○○意圖為自己不法之所有，以詐術使人將本人之物交付，處有期徒刑伍月，如易
科罰金，以參佰元（即新台幣玖佰元）折算壹日。
甲○○無罪。
    事  實
一、乙○○明知其並無繳納買受機車分期款項之本意，竟基於意圖為自己不法所有之
    詐欺犯意，以其無法提出在職證明購買機車，而其友甲○○可提出在職證明加以
    購買為由，託請甲○○擔任機車買受人，其則擔任連帶保證人，惟機車之分期付
    款由其負責繳納，遂徵得不知情之甲○○同意，於民國九十年三月一日向原設於
    高雄市○○區○○路一九四號（起訴書誤為高雄市○○區○○路二八六號）之「
    春安機車行」負責人吳家峰，佯稱願以動產擔保交易附條件買賣之方式，購買車
    牌號碼ＯＮＢ─○六二號重型機車乙部，總價新台幣（下同）二萬九千五百元，
    分期付款之期限自九十年三月一日起至九十一年一月六日止，以一個月為一期，
    共分十一期，第一期至第六期按期於每月六日給付三千七百元，第七期至第十一
    期按期於每月六日給付二千二百元，以此詐欺之方式使「春安機車行」負責人吳
    家峰陷於錯誤而交付上開機車乙部。乙○○於取得上開機車並僅繳付第一期款項
    三千七百元後，即未再繳款，嗣吳家峰屢次向甲○○催討而未獲置理，遂對甲○○提出告訴而查獲上情。
二、案經吳家峰訴由臺灣高雄地方法院檢察署檢察官偵查起訴。
    理  由
壹、被告乙○○有罪部分：
  一、訊據被告乙○○固坦承其以無法提出在職證明購買機車，而其友即被告甲○○
      可提出在職證明為由，遂託請被告甲○○擔任機車買受人，其則擔任連帶保證
      人，惟機車之分期付款則約定由其負責繳納，並於九十年三月一日向告訴人吳
      家峰以右開動產擔保交易之附條件買賣方式購買前揭機車乙部，之後僅繳納第
      一期款項三千七百元之事實，惟矢口否認有何詐欺之犯行，辯稱：伊當時擺設
      賣黑輪之攤位，有能力付款，僅因沒有身分證件及工作證明等資料，遂託被告
      甲○○幫忙。嗣因伊改為從事大理石工作，就將黑輪攤位轉讓，但沒想到收入
      竟變得不固定，才無法支付機車分期款項，還向家人拿錢，伊並非有意積欠云
      云。經查：
    (一)前揭機車係由被告甲○○出名向告訴人吳家峰以前揭附條件買賣之方式購買，
      被告乙○○則擔任連帶保證人，惟實際上真正買受人係被告乙○○，被告甲○○僅係因有工作可供查證而受託幫忙，事後前揭機車實際上係由被告乙○○取
      得並僅繳納第一期款項三千七百元之事實，除據被告乙○○供承無訛外，並經
      被告甲○○於警詢、偵查及本院審理時供認在卷，二人所供核屬相符，而告訴
      代理人丙○○對於實際用車之人係被告乙○○乙節亦同所是認，且有被告甲○○與乙○○於九十年三月二十一日隨即約定轉讓機車之機車讓渡契約書乙份在
      卷可稽，依此轉讓契約書，可知前揭機車實際上確係被告乙○○所使用，被告
      甲○○僅係出名購買而已，此外復有附條件買賣契約書、行車執照及被告二人
      共同開立之本票各乙紙附卷足憑，上述事實應堪認屬真實。準此，被告乙○○
      隱瞞真正之買受人，而佯稱係由被告甲○○購買，使告訴人陷於錯誤而交付前
      揭機車乙部，被告乙○○自有詐欺之犯意甚明。
    (二)被告乙○○雖辯稱：伊嗣後因改為從事大理石工作，遂將原先之黑輪攤位轉讓
      ，而工作收入不固定，遂無法支付機車分期款項云云。惟查：(1)被告乙○○係
      前揭機車實際買受人，依其與被告甲○○之約定，前揭機車之分期款項應由被
      告乙○○支付為是，惟被告乙○○僅繳付第一期款項三千七百元之事實，已如
      前述。嗣被告乙○○於本院第一次審理庭期（九十一年十一月二十七日）後，
      始再支付四千元，此外迄今均未給付告訴人任何款項之事實，除據告訴代理人
      丙○○到庭指述綦詳外，並經被告乙○○供承無誤。又被告乙○○前已供稱其
      於從事黑輪工作時，尚有能力支付機車分期款項，而證人即被告乙○○之友黃
      士銘於本院審理時證稱：伊於九十年五、六月認識被告乙○○，當時被告乙○○在賣黑輪等語（參見九十一年十二月十八日審判筆錄），足見被告乙○○直
      至九十年五、六月既仍在販賣黑輪，彼時其應尚有能力支付機車分期款項為是
      ，惟被告乙○○竟僅於購買當時支付第一期款項，之後即長達約一年八個月未
      再繳納任何款項，是被告乙○○既有能力付款而不付款，顯見其於購買之初即
      有不法所有之意圖甚明。(2)查本件機車分期款項每月至多僅三千七百元，衡情
      尚非鉅額，以被告乙○○時值年輕健全，實無不能按期繳納之理。被告乙○○
      遲至公訴人對其提起公訴而在本院審理中，始尋求與告訴人和解，並繳付四千
      元款項，益見其無不能繳納之理。其前後竟長達約一年八個月未予付款，更證
      其於購買前揭機車之時即有不法所有之意圖無疑。(3)再者，被告乙○○於九十
      一年一月八日另以動產擔保抵押借款之方式，向台北銀行借款購買車牌號碼Ｚ
      Ｉ─三六四三號自小客車乙部，貸款金額高達三十萬元等情，此據被告乙○○
      坦承在卷，並有車輛動產抵押契約書等資料在卷可稽。衡情被告乙○○既有能
      力購買上開自小客車及負擔自小客車之分期款項，焉無能力給付金額較為小額
      之本案機車分期款項？足見被告乙○○於購買前揭機車之初即有意圖為自己不
      法所有之詐欺犯意無誤。其上開辯稱係嗣後無力付款始未繳納云云，委無足取
      。
    (三)綜上各項證據以觀，被告乙○○確有意圖自己不法之所有，以前述詐欺方式使
      告訴人陷於錯誤而交付前揭機車乙部，且被告乙○○前揭所辯復不足取，本案
      事證應屬明確，被告乙○○之犯行應堪認定。
  二、核被告乙○○所為，係犯刑法第三百三十九條第一項詐欺取財罪。本院審酌被
      告乙○○向告訴人詐取機車乙部，使告訴人疲於追討，且於犯後仍飾詞圖卸其
      責，顯無悔改之意，而其雖與告訴人達成和解，但仍未如期還款，顯未盡力減
      輕告訴人所受損害；惟考量被告乙○○前僅因公共危險案件，經本院判處罰金
      七千元，此外尚無其他前科紀錄，此有本院被告院內索引卡紀錄表、台灣高等
      法院被告全國前案紀錄表及台灣高雄地方法院檢察署刑案資料查註紀錄表各乙
      份在卷可按，素行尚非嚴重不良，且被告乙○○詐取之物僅係機車乙部，其復
      已給付告訴人前後共計七千七百元（3700＋4000＝7700），告訴人所受損害尚
      屬非鉅等一切情狀，量處如主文所示之刑，並諭知易科罰金之折算標準，以資
      懲儆。
貳、被告甲○○無罪部分：
  一、公訴意旨略以：被告甲○○與被告乙○○共同基於不法所有之意圖，明知無力
  繳納貸款，竟為詐得車輛，於九十年三月一日由被告甲○○以前揭附條件買賣
      之方式，向告訴人購買前揭機車乙部，為動產擔保交易之債務人，並約定前揭
      機車之存放地點為高雄縣鳥松鄉○○路三二之六號，在價金未付清之前，標的
      物所有權仍屬於出賣人所有，被告甲○○僅得依約占有使用，不得任意遷移或
      為其他處分。被告甲○○與被告乙○○為取信於告訴人，由當時有工作之被告
      甲○○出面購買，二人並開立面額二萬九千五百元之本票乙紙予告訴人，使告
      訴人陷於錯誤，交付前揭機車予被告二人使用。詎被告二人在取得前揭機車後
      ，僅付第一期款項三千七百元後即拒不付款，並共同意圖為不法之利益，將該
      機車任意遷移所約定之存放地點，致告訴人追索無著受有損害。因認被告甲○○涉有刑法第三百三十九條第一項詐欺取財罪嫌及動產擔保交易法第三十八條
      之罪嫌云云。
  二、公訴人認被告甲○○涉有上開犯行，係以：(1)告訴代理人丙○○於警詢及偵查
      中之指述；(2)被告甲○○供稱：購買當時知道被告乙○○沒有工作，而伊有工
      作，由伊買車輛比較好過關，所以才出名幫他購買等語，核與被告乙○○於警
      詢時所供述之情節相符；(3)附條件買賣契約書、本票各乙份等證據資料，為其
      論斷之依據。訊據被告甲○○固坦承出名為被告乙○○向告訴人以前揭附條件
      買賣之方式購買前揭機車乙部，且該機車分期款項僅繳納一期後，即未再繳納
      之事實，惟堅決否認有何前揭被訴犯行，辯稱：當初因伊有工作，且可出具在
      職證明，若購買前揭機車較好過關，但當初伊認為被告乙○○有能力支付，因
      為訂約當時他已經找到工作，所以伊認為被告乙○○會如期繳款，前揭機車亦
      係被告乙○○在使用，伊並不知道被告乙○○之使用情形，也不清楚嗣後被告
      乙○○是否將該機車遷移不明等語。
  三、按「犯罪事實應依證據認定之，無證據不得推定其犯罪事實」、「不能證明被
      告犯罪或其行為不罰者，應諭知無罪之判決」，刑事訴訟法第一百五十四條、
      第三百零一條第一項分別定有明文。又認定犯罪事實所憑之證據，雖不以直接
      證據為限，間接證據亦包括在內；然而無論直接或間接證據，其為訴訟上之證
      明，須於通常一般之人均不致有所懷疑，而得確信其為真實之程度者，始得據
      為有罪之認定（最高法院七十六年度台上字第四九八六號判例參照）。
  四、經查：
    (一)被告甲○○於本院審理時，經與被告乙○○隔離訊問，雖亦供稱：前揭機車係
      被告乙○○要購買，因為當時伊有工作，被告乙○○無工作等語（參見本院九
      十一年十一月十七日審判筆錄），但復供稱：當初伊認為被告乙○○有能力繳
      款，因為訂約當時他已經找到工作，只是不能出具在職證明而已等語（同上開
      筆錄參見）；而被告乙○○於本院審理時亦供稱：因為當時伊沒有辦法購買機
      車，當時伊擺攤位賣黑輪，需要機車載貨，伊認為伊有能力付款等語（同上開
      筆錄參見），可見依被告乙○○所供，因其要擺設黑輪攤位，故需要機車載貨
      等情，其應係剛剛以此為業，與被告甲○○所供「訂約當時被告乙○○已經找
      到工作」等語即屬相符，故被告甲○○、乙○○於警詢或偵查中固均供稱於購
      買前揭機車當時被告乙○○並無工作等語，亦不無敘述未全或口語誤差之可能
      。況證人黃士銘於本院審理時復證稱：伊於九十年五、六月認識被告乙○○時
      ，當時他在賣黑輪等語（參見本院九十一年十二月十八日審判筆錄），足見依
      該證人所證，被告乙○○之後確有從事販賣黑輪之工作，益見被告甲○○辯稱
      被告乙○○於訂約當時已找到工作乙節確屬可能，自難逕認被告甲○○係於明
      知被告乙○○無工作之情況下，仍出名為被告乙○○購買前揭機車。
    (二)其次，被告甲○○出名為被告乙○○購買前揭機車，使告訴人陷於錯誤而交付
      前揭機車，固有詐欺之犯意無訛。然查，被告乙○○於購買前揭機車當時，既
      可能已有工作，並於九十年五、六月間仍在從事販賣黑輪之工作，且衡以機車
      分期款項每月最多僅三千七百元，亦非屬鉅額，則被告乙○○於購買前揭機車
      當時，是否確無能力繳款，自不無疑問。是以，被告甲○○與被告乙○○雖以
      詐欺之方式取得前揭機車，被告二人並約定由被告乙○○實際繳款，但被告乙○○衡情確可能有繳納機車分期款項之能力，且被告甲○○復認被告乙○○應
      有能力繳納機車分期款項，則被告甲○○於購車之初是否即有不法所有之意圖
      ，自難逕加認定。至被告乙○○雖嗣後均不付款，經本院認定其有詐欺取財之
      犯行，但不能由此推認被告甲○○與之於購車之時即有不法所有之共同意圖，
      其理自不待言。
    (三)又被告二人於購買前揭機車後，該車實際上係交由被告乙○○使用，前已述及
      ，而被告乙○○之使用情形，被告甲○○則當庭表示並不知情，此外亦無證據
      證明被告甲○○確屬知情，況在被告甲○○認為被告乙○○應可支付機車分期
      款項之情況下，自係全權將前揭機車交由被告乙○○使用，而未加以聞問，此
      觀諸被告二人所簽訂之前揭機車讓渡契約書，更見其明。從而，縱使被告乙○○嗣後確有將該機車遷移不明，惟被告甲○○與被告乙○○是否確有共同意圖
      不法利益而將該機車遷移不明之犯意聯絡，實不無疑義，自難率爾認定。
  五、綜上所述，被告甲○○對前揭機車是否確有不法所有之意圖，且取得前揭機車
      之後，是否確有共同不法利益之意圖而與被告乙○○將該機車遷移不明，致告
      訴人追索無著而受損，本院認為均仍存有合理之懷疑，尚未到達確信其為真實
      之程度。此外，復查無其他積極證據足資認定被告甲○○確有前揭被訴之犯行
      ，揆諸首揭法律規定與說明，既無足夠證據確信公訴意旨之指述為真實，不能
      證明被告甲○○犯罪，本院自應為無罪判決之諭知。
參、被告乙○○不另為無罪諭知之部分：
  一、公訴意旨另以：被告乙○○除前揭詐欺部分外，尚與被告甲○○共同意圖不法
      之利益，將前揭機車遷移不明，致告訴人追索無著而受損，因認被告乙○○尚
      涉有動產擔保交易法第三十八條之罪嫌云云。
  二、按動產擔保交易法第三十八條之罪，係以動產擔保交易之債務人為犯罪主體，
      並不包括其保證人在內（參照大法官釋字第二二七號解釋）。經查，前揭機車
      之買受人係被告甲○○，其固屬動產擔保交易之債務人，然被告乙○○僅係連
      帶保證人，自非動產擔保交易之債務人，當無單獨以動產擔保交易法第三十八
      條論罪科刑之餘地。又被告甲○○既經本院認定並無該當動產擔保交易法第三
      十八條之罪，則被告乙○○當亦無法與之成立共同正犯，而以刑法第三十一條
      第一項共同論以動產擔保交易法第三十八條之罪之可能。是尚難以該罪對被告
      乙○○相繩，本應為其此部分無罪之諭知，然公訴人既認此部分犯行與前開論
      罪科刑之詐欺取財部分有牽連犯之裁判上一罪關係，爰不另為無罪之諭知。
肆、併辦退回部分（台灣高雄地方法院檢察署九十一年度偵字第二五九九五號）：
  一、併辦意旨略以：被告乙○○於九十一年一月八日以動產擔保抵押借款之方式，
      向台北銀行借款購買車牌號碼ＺＩ─三六四三號自小客車乙部，詎被告乙○○
      竟自九十一年三月八日起即不履行付款義務，復意圖為自己不法利益，將該車
遷移隱匿不明，致生損害於台北銀行。因認被告乙○○另涉有動產擔保交易法
      第三十八條之罪嫌，與前揭起訴同法條罪嫌部分有連續犯之裁判上一罪關係，
      遂移送本院併辦審理。
  二、經查，被告乙○○前揭被訴動產擔保交易法第三十八條之罪嫌，本院業已認定
      不另為無罪之諭知，是併辦部分與該部分當無所謂之連續犯之裁判上一罪關係
      ，本院自無從併予審理，又併辦部分既未經起訴，本院亦不得加以裁判，爰退
      回由台灣高雄地方法院檢察署檢察官繼續偵辦，附此敘明。
據上論斷，應依刑事訴訟法第二百九十九條第一項前段、第三百零一條第一項，刑法
第三百三十九條第一項、第四十一條第一項，罰金罰鍰提高標準條例第一條前段、第
二條，判決如主文。
本案經檢察官李門騫到庭執行職務。
中      華      民      國      九十二      年      三    月    十七    日
                                臺灣高雄地方法院刑事第七庭
                                    法  官  陳信旗
右為正本證明與原本無異。
如不服本判決，應於送達後十日內，向本院提出上訴狀。
                                    書記官  張家榮
中      華      民      國      九十二      年      三    月    十七    日
附錄本判決論罪之法條：
刑法第三百三十九條
    意圖為自己或第三人不法之所有，以詐術使人將本人或第三人之物交付者，處五
    年以下有期徒刑、拘役或科或併科一千元以下罰金。
    以前項方法得財產上不法之利益或使第三人得之者，亦同。
    前二項之未遂犯罰之。


司法院資訊處製作；財團法人民間司法改革基金會備份。
